臺灣高雄地方法院刑事判決　　　　　　　　　　　　　九十一年度訴字第三三一號
　　公　訴　人　臺灣高雄地方法院檢察署檢察官
　　被　　　告　乙○○
右列被告因違反商業會計法案件，經檢察官提起公訴（九十年度偵字第八九三二號）
，本院判決如左：
    主  文
乙○○行使從事業務之人，明知為不實之事項，而登載於其業務上作成之文書，足以
生損害於公眾及他人，處拘役肆拾日，如易科罰金，以參佰元折算壹日。又公司負責
人為納稅義務人，以不正當方法逃漏稅捐，處有期徒刑參月，如易科罰金，以參佰元
折算壹日。
    事  實
一、乙○○係設於高雄市○○區○○里○○○路一五九號之「榮一電子實業有限公司
    」（下稱榮一公司）之實際負責人（登記名義人為︰甲○○，業經台灣高雄地方
    法院檢察署檢察官於九十年十二月十四日以九十年度偵字第六六二九號為不起訴
    處分），為從事業務之人，亦為商業會計法所稱之商業負責人，榮一公司則為納
    稅義務人。於八十八年欲報繳榮一公司八十七年度之營利事業所得稅時，明知丁○○於八十七年間未受僱於榮一公司，亦未領取榮一公司薪資或報酬，竟於取得
    戊○○所提供丁○○身分資料後，指示不知情之公司會計人員，在前開榮一公司
    內，於業務上填製之「各類所得扣繳暨免扣繳憑單」（一式四份），偽載丁○○
    於八十七年一月至十二月之工資收入共新臺幣（下同）五十六萬二千元，並委由
    不知情之會計師，據以將上開不實之事項，登載於業務上作成之榮一公司八十七
    年度營利事業所得稅結算申報書，以不實之薪資支出金額虛增榮一公司之營業成
    本，進而持向財政部高雄市國稅局三民稽徵所申報扣抵八十七年度營利事業所得
    稅，以此詐術逃漏榮一公司當年度營利事業所得稅十四萬零五百元，足以生損害
    於丁○○、會計主管機關對於商業會計管理之正確性及稅捐稽徵機關對於稅捐稽
    徵之正確。
二、案經丁○○訴請臺灣高雄地方法院檢察署檢察官偵查後提起公訴。
    理  由
一、訊據被告乙○○固坦承榮一公司之負責人登記為甲○○，惟因甲○○於八十七年
    及八十八年間生病，故由伊擔任實際負責人，在八十七年間，丁○○並未在榮一
    公司任職，但於申報八十七年度榮一公司之營利事業所得稅時，有將丁○○列入
    榮一公司職員並記錄領取薪資資料等情，惟矢口否認有何前開犯行，辯稱︰告訴
    人丁○○之身分證資料係由證人戊○○提出，且伊之友人丙○○一再請託為申請
    信用卡或是小額貸款，故須將告訴人丁○○列入申報，伊因一時疏忽才予申報，
    絕不是為藉此逃漏稅捐云云。
二、經查︰
（一）告訴人丁○○於八十七年間未在被告經營之榮一公司任職，伊當時是在七賢路
      附近伊家日本料理店做事，在八十七年間曾將身分證資料給友人戊○○辦理信
      用卡，並未說要報稅，事後信用卡並未辦出乙節，業據告訴人丁○○指述綦詳
      ，復有財政部高雄市國稅局左營稽徵所九十年三月十二日以財高國稅營徵字第
      九○○○一八一九號函檢附告訴人丁○○八十七年度未申報核定通知書一份在
      卷足稽，且被告於八十七年及八十八年間為榮一公司之實際負責人，並於八十
      八年申報八十七年度之營利事業所得稅時，虛列告訴人丁○○薪資五十六萬二
      千元，所逃漏當年度營利事業所得稅金額為十四萬零五百元等情，有證人即榮
      一公司登記名義負責人甲○○證述︰伊在八十七年及八十八年間，因伊患有急
      性胰臟炎故陸續住院多次，故榮一公司交由被告負責管理，且報稅事宜亦由被
      告處理，是被告負責將報稅資料交予會計師等語明確（見九十年偵字第八九三
      二號偵查卷第八頁及其背面訊問筆錄，及本院九十一年三月五日訊問筆錄），
      復有財團法人台灣基督教長老教會新樓醫院診斷證明書三紙、高雄市政府九十
      年五月一日以高市登記等相關資料及財政部高雄市國稅局三民稽徵所函各一份
      在卷可憑，
（二）又被告於檢察官偵查時先辯稱︰告訴人丁○○之身分證資料係由證人戊○○所
      提供，係因證人戊○○及丙○○二人合夥替榮一公司代工ＡＣ片，伊不僅支付
      代工費用，還支付證人二人所雇用員工薪資，證人二人代工約一年，一個月約
      有五十萬片的量，而所支付員工薪資僅丁○○一人等語（見偵查卷第三十頁至
      第三十一頁訊問筆錄），惟又改稱︰伊知道丁○○並非公司員工，但因證人丙○○要求未申辦信用卡或是小額貸款財請伊替丁○○報稅等語（見偵查卷第四
      十六頁背面至第四十七頁訊問筆錄），是被告先後所辯迥異，顯有可疑。並具
      據證人丙○○證稱︰伊於八十七年間認識被告，但彼此間並無生意往來，亦未
      參與榮一公司之業務，伊並未提供丁○○之身分證資料供被告報稅，且被告有
拜託伊到庭如此說，但伊不敢等語（見偵查卷第三十八頁及其背面訊問筆錄）
      ，另證人戊○○亦在庭證稱︰於八十六年間，因被告向伊表示尚有一名額可以
      辦理信用卡，伊即為告訴人丁○○辦理，而將告訴人丁○○之身分證影本等資
      料交予被告辦理信用卡，但被告事後有表示未用告訴人丁○○之身分證資料報
      稅，亦未申辦信用卡，故伊未再詢問，亦未將告訴人丁○○之身分證料拿回等
      語明確（見偵查卷第三十八頁背面至第三十九頁訊問筆錄、本院九十一年三月
      五日訊問筆錄）。
（三）此外，並有財政部高雄市國稅局三民稽徵所九十年三月六日以財高國稅三所徵
      字第九○○○四○一八號函檢附榮一公司八十七年度營利事業所得稅結算申報
      相關資料、各乙份附卷可稽。
（四）綜前說明，本件事證明確，被告前開所辯顯示事後卸責之詞，並不足採，被告
      犯行明確，洵堪認定。
（五）至於，證人戊○○並指稱︰被告於申報榮一公司八十七度之營利事業所得稅時
      ，亦有虛報伊之所得等語。惟查，證人戊○○於八十七年度須補繳七千八百九
      十六元之綜合所得稅，於八十八年度則無須補繳任何所得稅，且該二年度均無
      榮一公司所開立之薪資所得資料等情，有財政部高雄市國稅局楠梓稽徵所九十
      一年四月二十二日財高國稅楠徵字第○九一○○○一五六七號函一份在卷可佐
      ，據前開資料，尚難認被告有偽造證人戊○○之薪資單或扣繳憑單申報榮一公
      司之營利事業所得稅，附此說明。
二、按「各類所得扣繳暨免扣繳憑單」是由扣繳義務人依所得稅法第八十八條規定就
    規定之扣繳率或扣繳辦法扣取稅單所製作之單據，為業務上製作之文書，而商業
    會計法第十五條所稱之商業會計憑證，係指原始憑證及記帳憑證，記帳憑證是指
    收入傳票、支出傳票、轉帳傳票；原始憑證指外來憑證（即自商業本身以外之人
    所取得）及對外憑證（係指給與其商業本身以外之人者），而此對外憑證，必須
    係證明事實之經過，而為造具記帳憑證所根據之憑證，此在商業會計法第十五條
    、第十六條、第十七條規定甚明，故上述扣繳暨免扣繳憑單，並非上述記帳憑證
    ，亦非造具記帳憑證所根據之憑證，應無商業會計法第七十一條所謂填製不實會
    計憑證問題（參閱最高法院七十一年台上字第一一四三號判例意旨及最高法院九
    十年度台上字第七四四四號判決要旨）。核被告乙○○為從事業務之人，各類所
    得扣繳憑單暨免扣繳憑單及營利事業所得稅結算申報書均為其業務上所製作之所
    為，其明知於八十七年未雇用亦未給付薪資予告訴人丁○○，竟將之以薪資支出
    列於榮一公司八十七年度營利事業所得稅結算申報書及扣繳憑單內，並持以行使
    ，核其所為，係犯刑法第二百十六條、第二百十五條行使業務上登載不實文書罪
    。公訴人就被告就填載不實扣繳憑單部分係犯商業會計法第七十一條第一款之罪
    處斷，尚有未洽，惟起訴事實相同，爰依法變更起訴法條。另被告係公司法規定
    之公司負責人，納稅義務人榮一公司虛列薪資藉以逃漏營利事業所得稅，依稅捐
    稽徵法第四十七條第一款之規定，應轉嫁於被告，由被告由被告代負同法第四十
    一條以不正當方法逃漏稅捐刑責，核被告此部分所為，係犯稅捐稽徵法第四十七
    條第一款、第四十一條之公司負責人為納稅義務人，以不正當方法逃漏稅捐罪。
    再被告利用不知情之會計人員、會計師分別填製不實之各類所得扣繳暨免扣繳憑
    單及營利事業所得稅結算申報書，為間接正犯。被告所犯前開業務登載不實文書
    之低度行為，應為行使之高度行為所吸收，不另論罪。又刑法第五十五條所謂之
    牽連犯，必須二個以上之行為有方法與結果之關係，始足構成，亦即必須以犯一
    罪之方法行為犯他罪，或以犯一罪之結果行為犯他罪，方得成立牽連關係。公司
    負責人既非逃漏稅捐之納稅義務人，其僅係代罰而已，公司以不正當方法逃漏稅
    捐，縱由該公司負責人或其他有權代表公司之自然人代表公司為之，究非屬公司
    負責人本身之犯罪行為，自與該公司負責人之其他犯罪行為間，無方法結果之牽
    連關係可言（最高法院八十七年度臺上字第一九七四號判決及八十七年度臺上字
    第二二一四號判決意旨參照），是被告所犯右揭業務上登載不實罪及稅捐稽徵法
    第四十七條第一款、第四十一條之罪，應分論併罰之，公訴人認上開二罪係屬牽
    連犯之裁判上一罪關係，顯有誤會，併此說明。爰審酌被告之素行尚可，有台灣
    高等法院被告全國前案紀錄表一份在卷可佐，犯罪之動機、目的、手段、所逃漏
    之稅捐金額為十四萬零五百元，影響國家稅收政策及被害人丁○○所受之困擾，
    犯後雖否認犯行，惟在庭態度尚認良好等一切情狀，分別量處如主文所示之刑，
    並按刑法第四十一條業於九十年一月十日公布修正，並於同年一月十二日生效，
    該條第一項規定：犯最重本刑為五年以下有期徒刑以下之刑之罪，而受六個月以
    下有期徒刑或拘役之宣告，因身體、教育、職業、家庭之關係或其他正當事由，
    執行顯有困難者，得以一元以上三元以下折算一日，易科罰金。但確因不執行所
    宣告之刑，難收矯正之效，或難以維持法秩序者，不在此限。又前述易科罰金之
    折算標準，業據罰金罰鍰提高標準條例第二條前段規定，就其原定數額提高為一
    百倍折算一日。本件被告犯罪後，刑法第四十一條規定業經修正公布，已如前述
    ，經比較結果，以修正後之新法有利於被告，依刑法第二條第一項前段規定，均
    應適用新法諭知易科罰金之折算標準。
三、公訴意旨另以被告偽造告訴人丁○○之八十七度之工資表，並據以製成扣繳憑單
    ，行使前開文件向財政部國稅局提出申報，而認被告涉有刑法第二百十條、第二
    百十六條之行使偽造私文書罪，惟查，被告自承係直接將告訴人之身分證資料交
    予會計人員，並經向財政部高雄市國稅局三民稽徵所調閱榮一公司八十七年度營
    利事業所得稅結算申報資料，並無丁○○工資表，尚難認被告有偽造告訴人丁○○名義之工資表進而行使之行使偽造私文書之犯行，原應為無罪之諭知，然公訴
    意旨認此部分與前開有罪部分有裁判上一罪之關係，爰不另為無罪之諭知，附此
    說明。
據上論斷，應依刑事訴訟法第二百九十九第一項前段、第三百條，稅捐稽徵法第四十
七條第一款、第四十一條，刑法第十一條前段、第二條第一項前段、第二百十六條、
第二百十五條、第四十一條第一項，罰金罰鍰提高標準條例第一條前段、第二條，判
決如主文。
中      華      民      國    九十一    年      五      月     十七     日
                                   台灣高雄地方法院刑事第四庭
                                         法  官   程克琳
右正本證明與原本無異。
如不服本判決，應於判決送達後十日內，向本院提出上訴狀。
                                         書記官    梁瑜玲
中    華    民    國      九十一      年      五      月      二十三   日
【附錄本案論罪科刑法條】
稅捐稽徵法第四十七條第一款：
本法關於納稅義務人、扣繳義務人及代徵人應處徒刑之規定，於左列之人適用之：
一、公司法規定之公司負責人。
稅捐稽徵法第四十一條：
納稅義務人以詐術或其他不正當方法逃漏稅者，處五年以下有期徒刑、拘或科或併科
新台幣六萬元以下罰金。
刑法第二百十六條︰
行使第二百十條至第二百十五條之文書者，依偽造、變造文書或登載不實事項或使登
載不實事項之規定處斷。
第二百十五條︰
從事業務之人，明知為不實之事項，而登載於其業務上作成之文書，足以生損害於公
眾或他人者，處三下有期徒刑、拘役或五百元以下罰金。
